ACORDAO-COMPLETO-2538034

ACÓRDÃO 1624/2022 ATA 27/2022 - PLENÁRIO

VISTOS, relatados e discutidos estes autos de representação, com pedido de medida cautelar, formulada pelo Ministério Público Federal e pelo Ministério Público de Contas de Pernambuco acerca de possíveis irregularidades na utilização, por parte do Governo do Estado de Pernambuco, de recursos do Fundo de Manutenção e Desenvolvimento da Educação Básica e de Valorização dos Profissionais da Educação (Fundeb) para pagamentos de pensões e aposentadorias;
ACORDAM os Ministros do Tribunal de Contas da União, reunidos em Sessão de Plenário, diante das razões expostas pelo Relator, em:
9.1. revogar as medidas cautelares constantes dos itens 9.2 e 9.3 do Acórdão 2663/2021-TCU-Plenário;
9.2. considerar parcialmente procedente a presente representação;
9.3. dar ciência ao Estado de Pernambuco, com fundamento no art. 9º, I, da Resolução-TCU 315/2020, de que o atraso no registro bimestral de informações acerca da aplicação dos recursos do Fundeb no sistema de informações sobre orçamentos públicos em educação (Siope) afronta o art. 38 da Lei 14.113/2020;
9.4. encaminhar cópia do presente acórdão aos representantes bem como ao Governo do Estado de Pernambuco, ao Fundo Nacional de Desenvolvimento da Educação (FNDE) e à Secretaria do Tesouro Nacional (STN) .

Representação sobre possíveis irregularidades, no Estado de Pernambuco, em relação ao cômputo do mínimo de recursos para aplicação em ações de manutenção e de desenvolvimento do ensino, além da utilização de recursos do Fundeb para pagamento de aposentados e pensionistas.

Fundo Nacional de Desenvolvimento da Educação; Governo do Estado de Pernambuco.

3. Interessados/Responsáveis: não há.

13.1. Ministros presentes: Bruno Dantas (na Presidência), Walton Alencar Rodrigues (Relator), Aroldo Cedraz, Vital do Rêgo, Jorge Oliveira e Antonio Anastasia.
13.2. Ministros-Substitutos convocados: Augusto Sherman Cavalcanti e Marcos Bemquerer Costa.
13.3. Ministro-Substituto presente: André Luís de Carvalho.

WALTON ALENCAR RODRIGUES

Adoto, como relatório, a instrução de peça 75, que contou com a anuência do corpo diretivo da SecexEducação:
INTRODUÇÃO
 	Cuidam os autos de representação conjunta do Ministério Público Federal e do Ministério Público de Contas de Pernambuco a respeito de possíveis irregularidades ocorridas no Governo do Estado de Pernambuco, relacionadas à suposta utilização continuada de recursos do Fundo de Manutenção e Desenvolvimento da Educação Básica e de Valorização dos Profissionais da Educação (Fundeb) para o pagamento de aposentadorias e pensões daquele ente federado, na ordem aproximada de R$ 1 bilhão por exercício, com arrimo em resolução do Tribunal de Contas do Estado de Pernambuco (TCE/PE) contrária às normas de regência e à jurisprudência deste Tribunal e do Poder Judiciário.
2.	Em decorrência da aventada utilização irregular do Fundeb, os representantes elencaram ainda, como possíveis irregularidades, o registro de dados incorretos no Sistema de Informações sobre Orçamentos Públicos em Educação (Siope) , gerido pelo FNDE, e o cômputo ilegal daquelas despesas para fins de comprovação de investimento mínimo em educação de que trata o art. 212 da Constituição Federal. 
EXAME TÉCNICO
3.	Este exame técnico apresenta inicialmente a síntese da representação e o histórico das ocorrências processuais já verificadas (no TCU e no STF) . Na sequência, analisam-se as respostas às diligências anteriormente realizadas.  
I. Síntese da representação e histórico das etapas processuais
4.	Preliminarmente, para demonstrar a admissibilidade do pleito, os representantes demonstraram o paralelo da irregularidade com a apurada por este tribunal no TC 012.379/2021-2, que cuida de representação de órgãos análogos do Estado do Maranhão (MPF no Maranhão e MP de Contas do Maranhão) e de objeto semelhante ao destes autos. 
5.	No referido processo, o Tribunal, por intermédio do Acórdão 1039/2021-TCU-Plenário (Min. Walton Alencar Rodrigues) , conhecendo da representação e acatando seus fundamentos, adotou medida cautelar para impedir a utilização irregular de recursos de precatórios derivados do sucesso de ações judiciais alicerçadas na alegação de insuficiência de complementação da União ao extinto-Fundef. Naquela oportunidade, tratava-se mais precisamente de proibir o pagamento a profissionais do magistério de que cuida o art. 7º, parágrafo único, da Lei 14.057/2020, até a decisão de mérito daquele processo, dada a falta de regulamentação sobre o tema.
6.	No campo da competência, alegou-se que o TCU tem legitimidade para atuar porque: i) se trata de ente federado que recebe, a título de complementação da União ao Fundeb, montante anual aproximado de R$ 200 milhões; ii) o Siope é um sistema mantido pelo MEC e pelo FNDE (órgão e autarquia federais) cuja fidedignidade das informações resta prejudicada quando da inserção de dados falseados, como no caso relatado nesta representação e iii) não se cogita conflito de competência com o TCE/PE, tampouco se questiona, nesta instância, a validade, vigência ou eficácia da resolução daquele Tribunal de Contas, mas tão somente que o Governo do Estado de Pernambuco não se escuse na referida norma para se abster de cumprir as obrigações estabelecidas pela Constituição Federal e pelas correspondentes leis federais.
7.	No mérito, os representantes elencaram possíveis irregularidades cometidas pelo Estado de Pernambuco (com arrimo em norma do TCE/PE) , materializadas i) pela destinação irregular de recursos do Fundeb para o pagamento de aposentadorias e pensões daquele ente federado, contrariando a vedação do art. 212, § 7º, da Constituição Federal, inserido pela Emenda Constitucional 108/2020, c/c o art. 29, incisos I e II, da Lei 14.113/2020 (regulamento do novo Fundeb) , e com os arts. 70 e 71 da Lei 9394/1996 (LDB) ; ii) pelo consequente registro e divulgação irregular de dados no Siope e iii) pela prática de computar as referidas despesas como MDE, para fins de cálculo da aplicação mínima em manutenção e desenvolvimento do ensino de que trata o art. 212, caput, da Constituição, em dissonância com a jurisprudência do STF. 
8.	Em relação ao STF, citaram-se como exemplos os seguintes julgamentos da Corte Suprema:
	a) ADI 5719/SP (Ministro Edson Fachin) : declarou inconstitucionais dispositivos da Lei Complementar 1.010/2007 do Estado de São Paulo que autorizava o cômputo de gastos previdenciários (inclusive de cobertura de déficits dos respectivos fundos) para fins de cálculo do cumprimento de vinculações constitucionais e legais em áreas específicas (incluindo educação) ;
	b) ADI 5691/ES (Ministra Rosa Weber) , julgado em 19/10/2020: declarou inconstitucional resolução do Tribunal de Contas do Estado do Espírito Santo (TCE/ES) que, a exemplo da norma do TCE/PE inquinada, também estabelecia critério próprio - e contrário à legislação federal - para delimitação do conceito de "despesas com MDE", admitindo a inclusão de gastos com aposentadorias e pensões;
	c) ADI 6049/GO (Ricardo Lewandowski) : em decisão monocrática, publicada em 31/1/2019, o relator determinou a suspensão da eficácia de lei estadual de Goiás que classificava as despesas com servidores inativos como MDE.
9.	Destacou-se, ademais, que algumas das decisões foram adotadas pelo STF, inclusive, antes da promulgação da Emenda Constitucional 108/2020, que, ao inserir o § 7º no art. 212 da Constituição Federal, vedou expressamente que despesas com aposentadorias e pensões fossem classificadas como aplicações em MDE.
10.	Nas decisões apresentadas, verifica-se que essa anterioridade de entendimento do STF em relação à vedação expressa que somente restou positivada quando da promulgação do referido dispositivo constitucional se justificou principalmente porque, entre outros motivos, aquela Corte Suprema opôs a impossibilidade de os governos locais disporem acerca da definição de MDE em contrariedade com o alcance delimitado pelos artigos 70 e 71 da LDB, dada a competência privativa da União para legislar sobre diretrizes e bases da educação nacional (art. 22, XXIV, da CF) .
11.	Mesmo quanto à competência concorrente, o STF considerou que, ao editar a LDB, a União exerceu plenamente a sua prerrogativa de estabelecer normas gerais sobre o tema "educação", nos moldes autorizados pela Constituição Federal. Por essa razão, na visão da Corte Suprema, não seria mais possível conferir eficácia a leis locais contrárias a suas disposições, no que tange a normas gerais, conforme lógica preconizada pelo art. 24, inciso IX, e §§ 1º a 4º, da CF.
12.	Quanto ao Siope, administrado pelo FNDE, os representantes informaram que o Estado de Pernambuco é uma das unidades da Federação que não apresentaram a competente declaração no exercício de 2021 (ano a partir do qual a resolução do TCE/PE passou a vigorar) , em prejuízo à publicidade necessária para os órgãos de controle, aos formuladores de políticas públicas e à sociedade em geral, especialmente para estudiosos da educação que se valem das informações prestadas como subsídios de suas pesquisas. Aventou-se que tal inércia poderia decorrer do fato de que o Estado, efetivamente, utiliza recursos vinculados à educação para custear aposentadorias e pensões.
13.	Além da citada necessidade de transparência, destacou-se que a obrigação do preenchimento das informações do Siope decorre de impositivos legais e infralegais, mais precisamente do art. 48, §§ 1º, inciso II, e 2º, da Lei de Responsabilidade Fiscal, da Portaria/MEC 844/2008 e da seguinte disposição do regulamento do novo Fundeb, materializado pela Lei 14.113/2020:
 Art. 38.  A verificação do cumprimento dos percentuais de aplicação dos recursos do Fundeb, estabelecidos nos arts. 212 e 212-A da Constituição Federal, em ações de manutenção e de desenvolvimento do ensino, nas esferas estadual, distrital e municipal, será realizada por meio de registro bimestral das informações em sistema de informações sobre orçamentos públicos em educação, mantido pelo Ministério da Educação.
§ 1º A ausência de registro das informações de que trata o caput deste artigo, no prazo de até 30 (trinta) dias após o encerramento de cada bimestre, ocasionará a suspensão das transferências voluntárias e da contratação de operações de crédito, exceto as destinadas ao refinanciamento do principal atualizado da dívida mobiliária, até que a situação seja regularizada. (grifou-se) 
14.	Quanto à sistemática de registro, informaram que o Estado de Pernambuco utiliza a rubrica classificada como Dotação Orçamentária Específica (DOE) para registrar as despesas associadas com a cobertura do déficit de seu fundo de previdência, que o montante da DOE apurado serve para fins de comprovação da aplicação mínima em educação de que trata o art. 212 da CF e que tal rubrica apresentou os seguintes saldos desde o ano de 2018:
	Exercício Financeiro
	Valor DOE considerado no demonstrativo do MDE (R$) 

	2018
	873.925.314,74

	2019
	1.085.752.228,16

	2020
	1.103.556.070,66

15.	Em relação ao orçamento de 2021, enfatizaram que, do universo de recursos previstos para a educação do Estado de Pernambuco (R$ 6,5 bilhões) , parcela relevante será destinada à DOE (R$ 1,2 bilhão) , ou seja, serão utilizados para o financiamento de custos previdenciários.
16.	No que se refere à atuação do TCE/PE tida por irregular, informaram que o referido Tribunal de Contas, em 19/7/2021, flexibilizou a vedação associada com gastos de aposentados e pensionistas pelos próximos três anos (2021, 2022 e 2023) , por intermédio da Resolução 134/2021 (peça 3) , que modificou a Resolução 5/2001, para inserir o seguinte dispositivo:
Art. 2º (...) 
Parágrafo único. No âmbito do Estado de Pernambuco, a exclusão do pagamento das despesas referidas no artigo 1º para verificação do cumprimento da exigência do artigo 212 da Constituição Federal poderá ser efetivada gradativamente na proporção de, no mínimo, um terço ao ano, a partir do exercício financeiro de 2021.
17.	Ponderaram, ademais, que a prática de utilizar recursos vinculados da educação para o financiamento da previdência estadual é prática recorrente por parte do Governo do Estado, conforme indicado em nota do Sindicato de Professores de Pernambuco (Sintepe) , e que o próprio Poder Executivo reconheceu que, apenas no exercício de 2021, utilizaria recursos da ordem de R$ 1 bilhão para custear essas despesas. 
18.	Informaram, adicionalmente, que, em face dessas irregularidades, o MPF instaurou procedimento de acompanhamento 1.26.000.002366/2021-94 (peça 4) , no qual se estuda a adoção de providências como a expedição de recomendações e a eventual representação por inconstitucionalidade ao Procurador-Geral da República.
19.	Por fim, apresentaram o seguinte requerimento:
Pelo exposto, respeitosamente, os representantes requerem ao Excelentíssimo Senhor Ministro-Relator:
I - a expedição de medida cautelar urgente e monocrática, inaudita altera pars, para determinar ao Estado de Pernambuco que não utilize, de forma direta ou indireta (como a Dotação Orçamentária Especial - DOE) , recursos do FUNDEB, inclusive os oriundos do Tesouro Estadual fora da complementação da União, para pagamento de aposentadorias e pensões do regime próprio de previdência de Pernambuco;
II - medida cautelar urgente e monocrática, inaudita altera pars, para determinar ao Estado de Pernambuco que não informe ao SIOPE do FNDE, nos gastos computados para manutenção e desenvolvimento do ensino (art. 212 CF) , de forma direta ou indireta (como a Dotação Orçamentária Especial - DOE) , os gastos com aposentadorias e pensões do regime próprio de previdência do Estado de Pernambuco;
III - medida cautelar urgente e monocrática, inaudita altera pars, para determinar ao FNDE, mantenedor do Sistema SIOPE, que não receba do Estado de Pernambuco, dentro dos gastos de 25% para a educação exigidos pelo art. 212 da Constituição Federal, dados com gastos no pagamento de aposentadorias e pensões do regime próprio de previdência estadual, realizados de forma direta ou indireta (como a Dotação Orçamentária Especial - DOE) ;
IV - oficiar ao FNDE, ante a inadimplência do Estado de Pernambuco na alimentação do sistema SIOPE durante todo o exercício de 2021 até o presente, para informar sobre as providências adotadas pelo FNDE, ante ao texto do art. 38, § 1º, da Lei Federal 14.113/2020 (Lei do Novo FUNDEB) , que determina a aplicação de sanções ao estado-membro inadimplente ao SIOPE;
V - instaurar tomada de contas especial para apurar possível utilização de recursos do FUNDEB, nos últimos cinco exercícios, para suposto pagamento de aposentadorias e pensões do regime próprio de previdência do Estado de Pernambuco, determinando, se for o caso, a recomposição pelo Tesouro Estadual da conta-FUNDEB do Estado de Pernambuco;
20.	Na instrução inicial desta unidade técnica (peça 10) , para fins de análise, dividiram-se os requerimentos em três eixos: a) adoção de medida cautelar para: a.1) impedir que o Estado de Pernambuco continue utilizando recursos do Fundeb, ainda que de origem estadual, para o pagamento de aposentadorias e pensões de seu regime próprio de previdência; a.2) impedir que o Governo do Estado de Pernambuco, ao preencher o Siope, classifique tais despesas como MDE e a.3) impedir que o FNDE, como mantenedor do Siope, aceite que tais despesas sejam inseridas no sistema dentro dos gastos de 25% para a educação exigidos pelo art. 212 da Constituição Federal; b) oficiar o FNDE para que a Autarquia informe as medidas adotadas em face do Governo do Estado de Pernambuco, tendo em vista a inadimplência do ente federado em preencher o Siope no exercício de 2021 e as sanções previstas em tais casos no art. 38, § 1º, da Lei Federal 14.113/2020 (Lei do Novo FUNDEB) e c) autuar tomadas de contas especiais para buscar a recomposição do Fundeb na proporção dos recursos utilizados para o pagamento de aposentadorias e pensões com recursos daquele Fundo por parte do Governo do Estado de Pernambuco.
21.	Naquela instrução, ao analisar o pedido de medida cautelar, consideraram-se presentes os requisitos do fumus boni iuris e do periculum in mora, considerando, respectivamente, as disposições normativas e jurisprudenciais que vedam a utilização de recursos do Fundeb para o pagamento de aposentadorias e pensões e a possibilidade iminente de novas aplicações irregulares por parte do Governo do Estado de Pernambuco.
22.	Por outro lado, considerou-se inadequado que este Tribunal tratasse em sede de cautelar o assunto, porque se apresentava o periculum in mora ao reverso, dado que se tratava de prática consolidada do Governo do Estado de Pernambuco, apoiada em normas do TCE/PE, no exercício de sua competência concorrente na fiscalização da aplicação dos recursos do Fundeb.
23.	Além disso, considerou-se que a relação do FNDE com os entes federados, no que toca a necessidade de correto preenchimento do Siope, não deveria ser tratada em sede de cautelar, tendo em vista as mudanças recentes operadas pela Lei 14.113/2020, especialmente no que diz respeito à obrigatoriedade de preenchimento daquele sistema estabelecida pelo art. 38 da norma.
24.	A seu turno, o relator, seguindo o entendimento do representante do Ministério Público junto ao TCU (peça 14) , propugnou pela adoção da medida cautelar (peça 16) , confirmada pelo Tribunal, por intermédio do Acórdão 2663/2021-TCU-Plenário (Min. Walton Alencar Rodrigues; peça 15) nos seguintes termos:
9.2. determinar, cautelarmente, nos termos do artigo 276, caput, do Regimento Interno do TCU, ao Estado de Pernambuco:
9.2.1. que não utilize, de forma direta ou indireta (como a Dotação Orçamentária Especial - DOE) , recursos do Fundeb para pagamento de aposentadorias e pensões do regime próprio de previdência do Estado de Pernambuco;
9.2.2. que não contabilize dentro dos gastos computados para manutenção e desenvolvimento do ensino, de forma direta ou indireta (como a Dotação Orçamentária Especial - DOE) , as despesas com aposentadorias e pensões do regime próprio de previdência do Estado de Pernambuco;
25.	Após a prolação do referido acórdão, o Ministério Púbico de Contas do Estado de Pernambuco comunicou ao TCU que a Procuradoria Geral da República (PGR) ajuizou Ação Direta de Inconstitucionalidade com Pedido de Medida Cautelar no Supremo Tribunal Federal (STF) , tombada sob o número 7030/PE, em face do art. 2º, caput e parágrafo único, da Resolução TC 5, de 5/9/2001, que "dispõe sobre despesas que não constituem manutenção e desenvolvimento do ensino para fins do artigo 212 da Constituição Federal", com a redação dada pela Resolução TC 134, de 19/7/2021 (peças 27 e 28) .
26.	Conforme pesquisa realizada ao site do STF, o pedido de cautelar, ainda pendente de análise pelo Plenário da Corte Suprema, foi deferido pelo Ministro Roberto Barroso, em 16/12/2021, nos seguintes termos (peça 70, p. 11) :
 (...) 16. Diante do exposto, defiro a cautelar para suspender a aplicação do art. 2º, caput e parágrafo único, da Resolução nº 5, de 05.09.2001, com a redação dada pela Resolução nº 134, de 19.07.2021, ambas do Tribunal de Contas do Estado de Pernambuco, determinando-se que as autoridades competentes se abstenham de contabilizar quaisquer despesas previdenciárias com servidores inativos ou pensionistas no percentual mínimo constitucional previsto no art. 212, caput, da CF/1988. 17. Intime-se o Governador, o Presidente da Assembleia Legislativa e o Presidente do Tribunal de Contas do Estado de Pernambuco para que prestem informações, no prazo de 5 (cinco) dias. Na sequência, abra-se vista à Advocacia-Geral da União e à Procuradoria-Geral da República para manifestação, no prazo de 5 (cinco) dias, sucessivamente. Expirados os prazos, com ou sem manifestação, voltem conclusos. 18. Inclua-se o feito em pauta virtual imediatamente, para referendo da cautelar pelo Plenário do Supremo Tribunal Federal. (grifou-se) 
27.	A seu turno, o TCE/PE, após o deferimento da referida medida cautelar por parte do STF, editou, em 2/2/2022, a Resolução TC 161/2022 (peça 71) , que revogou o caput e o parágrafo único do art. 2º da Resolução TC 5/2001, com a redação dada pela Resolução TC 134/2021, normas estas que constituem o objeto de discussão destes autos e que flexibilizavam a vedação constitucional de utilizar recursos destinados à educação para o pagamento de aposentadorias e pensões. 	
II - Oitiva e diligências
II.1 - Oitiva do Governo do Estado de Pernambuco
28.	Conforme o Acórdão 2663/2021-TCU-Plenário, foi realizada oitiva nos seguintes termos:
9.4. determinar a oitiva, nos termos do artigo 276, § 3º, do RI/TCU, do Governo do Estado de Pernambuco, para que se manifeste, no prazo de 15 (quinze) dias, acerca dos elementos constantes da representação, especialmente sobre:
9.4.1. os impactos de eventuais decisões deste Tribunal dirigidas a órgãos e/ou entidades federais (ou ao próprio Estado de Pernambuco) das quais resultem a aplicação àquele ente federado das restrições constantes dos artigos 13, § 4º, e 38, § 1º, da Lei 14.113/2020, em decorrência da prática de classificar gastos com aposentadorias e pensões como manutenção e desenvolvimento do ensino, contrariando o art. 212, § 7º, da Constituição Federal, e os arts. 25 e 29, inciso II, da Lei 14.113/2020, combinados com os artigos 70 e 71 da Lei 9.394/1996 (LDB) , e/ou da falta de adequada declaração daqueles dados ao FNDE, via Siope;
9.4.2. razões pelas quais não preencheu, no exercício de 2021, as informações requeridas no Siope, dada a obrigação constante do art. 38, caput e § 1º, e do art. 13, § 4º, da Lei 14.113/2020;
9.4.3. montante efetivamente previsto para o pagamento de aposentadorias e pensões que, no exercício de 2021, pretenda ser reconhecido como despesas de "manutenção e desenvolvimento do ensino" de que tratam os artigos 212 e 212-A da Constituição Federal pelo Estado de Pernambuco;
II.1.1 - Resposta do Governo do Estado de Pernambuco
29.	De início, o ente federado se manifestou por intermédio do expediente constante da peça 29, acompanhado dos anexos juntados às peças 30 a 41. Além disso, apresentou considerações por intermédio do agravo constante da peça 49. Desse conjunto de documentos, extraem-se as alegações sintetizadas a seguir:
	a) os representantes não teriam legitimidade para representar ao TCU porque a constitucionalidade da norma estadual em discussão (art. 6º da Lei Complementar estadual 43/2001) já constitui o objeto de ação específica junto ao STF (ADI 6412/PE) , de forma que o MPF e o MP de Contas estadual não poderiam pretender substituir o juízo de constitucionalidade reservado ao Supremo Tribunal Federal; não há o envolvimento de recursos federais a justificar a atuação do MPF e o MP de Contas estadual não teria legitimidade para atuar em instâncias distintas do Tribunal de Contas a que se vincula;
	b) tendo em vista que não se trata da utilização de verbas federais, não há competência do TCU para tratar sobre o tema, mas sim do tribunal de contas local. Nesse sentido:
	b.1) pareceres emitidos pelas unidades técnicas do TCE/PE (peças 32 e 33) atestaram junto aos órgãos representantes, em momento anterior à interposição desta representação, que o Governo do Estado de Pernambuco não utilizou recursos do Fundeb para o pagamento de aposentadorias e pensões, mesmo em face da prática de considerar o déficit previdenciário com o pessoal da educação como aplicação apta à comprovação da aplicação mínima constitucional na referida área;
	b.2) a lei complementar estadual que autorizou o cômputo da dotação orçamentária específica - DOE (destinada a cobrir o déficit do regime próprio de previdência; art. 6º, inciso II, da LC 43/2002 c/c os artigos 62 e 63 da LC 28/2000) como manutenção e desenvolvimento do ensino não previu a utilização de recursos do Fundeb para o pagamento de aposentadorias e pensões. De outra forma, limitou-se a autorizar tal classificação simplesmente para fins de cálculo de aplicação mínima em educação de que trata o art. 212 da Constituição Federal;
	c) a falta de preenchimento do Siope decorreu de falhas do próprio sistema e da correspondente sistemática de alimentação estabelecida pelo FNDE;
	d) conforme jurisprudência do STF (a exemplo da decisão adotada no MS 35.410 em 13/4/2021) , os tribunais de contas não detêm competência para avaliar a constitucionalidade de atos normativos, situação alegadamente verificada nesta representação, especialmente ante a existência de ações específicas já submetidas ao exame do STF (ADI's 6412 e 7030, ambas da relatoria do Ministro Roberto Barroso) ;
	e) em linha com parecer emitido pela Procuradoria-Geral do Estado do Rio Grande do Sul (peça 35) , é possível considerar as verbas previdenciárias em questão como contribuição patronal do estado ao Regime Próprio de Previdência Social, com natureza jurídica de encargos sociais, de sorte que estaria compreendida no conceito de remuneração dos profissionais da educação básica contido no inciso I do parágrafo único do art. 26 da Lei 14.113/2021 (norma que regula o Fundeb) ;
	f) o regime de transição estabelecido pelo TCE/PE decorreu da constatação de que havia norma estadual - que se presumia legítima - vigendo há mais de dezoito anos, até a superveniência da Emenda Constitucional 108/2020. Dessa forma, em face das dificuldades de uma mudança abrupta, aquele Tribunal de Contas aplicou regra de transição, tal qual preconizado pelo art. 23 da Lei de Introdução às Normas do Direito Brasileiro (Decreto-Lei 4.657/1942) ;
	g) a decisão do TCE/PE não pode ser revista pelo TCU, especialmente porque se deu no desempenho da competência reservada aos tribunais de contas estaduais;
	h) o TCU não pode impor sanções ao Governo do Estado de Pernambuco por falta de preenchimento (ou preenchimento irregular) do Siope sem antes oportunizar defesa prévia ao ente e ouvir o FNDE, autarquia responsável pelo sistema.
II.1.2 - Análise da resposta do Governo do Estado de Pernambuco
30.	Quanto à preliminar de incompetência dos representantes, tal argumento não se sustenta porque "quaisquer servidores públicos ou outras autoridades" podem comunicar a ocorrência de irregularidades de que tenham conhecimento em virtude dos cargos que ocupem, conforme art. 237, inciso III, do Regimento Interno.
31.	Isso não significa, como cogitado pelo Governo do Estado de Pernambuco, que o oferecimento de representação corresponda à atuação do MP de Contas estadual no TCU, tampouco do Ministério Público Federal. De outra forma, trata-se de mera comunicação de possíveis irregularidades, a serem apuradas pelas instâncias próprias deste Tribunal, incluindo o MP/TCU.
32.	No mérito, resgata-se a informação já apresentada de que o STF suspendeu cautelarmente a norma do TCE/PE tratada nestes autos, no âmbito da ADI 7030/PE, e que o próprio TCE/PE, depois disso, revogou, por intermédio da Resolução TC 161/2022, o caput e o parágrafo único do artigo 2º da Resolução TC 5/2001, com a redação dada pela Resolução TC 134/2021. 
33.	Apesar desses fatos supervenientes, indicativos da resolução da principal possível irregularidade comunicada pelos representantes (flexibilização da vedação constitucional de utilizar recursos da educação para o pagamento de aposentadorias e pensões) , aprofundam-se os exames conforme se segue.
34.	Primeiro, apesar da revogação da norma do TCE/PE, remanesce a necessidade de verificar se foram efetivamente utilizados recursos do Fundeb para o pagamento de aposentadorias e pensões, contrariando as normas de regência, com o fito de recompor o fundo, se necessário.
35.	Sobre o assunto, em linha com as alegações e novos documentos apresentados pelo Governo do Estado de Pernambuco, não se identificou essa natureza de utilização dos recursos daquele fundo. 
36.	De outra sorte, os dois pareceres emitidos por unidades técnicas do TCE/PE juntados às peças 32 e 33 (dirigidos originalmente aos órgãos responsáveis por esta representação) dão conta de que, apesar da utilização de sistemática de contabilização da Dotação Orçamentária Específica que enseja o reconhecimento de despesas do fundo de previdência estadual como dispêndios com manutenção e desenvolvimento do ensino, para fins de cômputo do investimento mínimo de que trata o art. 212 da Constituição Federal, não se verificou a utilização de recursos do Fundeb, mas tão somente de recursos estaduais outros. 
37.	Em um dos pareceres, inclusive, a unidade técnica do TCE/PE forneceu o passo a passo para corroborar as informações apresentadas junto ao portal de transparência do Governo do Estado de Pernambuco, no qual é possível obter detalhamento das despesas do Fundeb em cada exercício (peça 33, p. 2-10) .  
38.	Colhe-se, tanto dos referidos pareceres quanto da resposta apresentada pelo Governo do Estado de Pernambuco e das manifestações do TCE/PE exaradas nas justificativas da revogação da Resolução TC 134/2021 (por intermédio da Resolução TC 161/2022, peça 71) e na nota oficial divulgada por aquele Tribunal (peça 72) , que, apesar de as normas estaduais flexibilizarem o conceito de "manutenção e desenvolvimento do ensino", para nele incluir despesas com inativos e pensionistas, tal flexibilização visava apenas autorizar o seu cômputo para fins de cálculo do investimento mínimo em educação de que trata o art. 212 da Constituição Federal, e não para autorizar a utilização de recursos do Fundeb de que trata o art. 212-A da Carta Maior, inserido pela Emenda Constitucional 108/2020.  
39.	Apesar dessa constatação (falta de utilização de recursos federais) , não merece guarida o argumento de que, ao afastar, ainda que indiretamente, os efeitos da norma do TCE/PE, este Tribunal estaria invadindo a competência daquela Corte de Contas e exercendo, por conseguinte, controle de constitucionalidade vedado pela jurisprudência do STF.
40.	Sob esse prisma, a despeito da reconhecida competência do Tribunal de Contas estadual, a matéria também envolve a atuação de autarquia e órgão federais, notadamente do FNDE (em relação ao Siope) e da Secretaria do Tesouro Nacional (no que toca autorizações de operações de crédito) .
41.	Veja-se que, nos dois casos, a atuação daqueles atores institucionais, além de concorrer para maior transparência dos gastos com educação realizados pelos entes subnacionais, visa igualmente aferir a obediência deles aos dispositivos constitucionais que estabelecem patamares mínimos de investimento na referida área de atuação governamental. 
42.	Isso se justifica sobretudo porque os referidos patamares constituem requisitos para determinados relacionamentos com o Governo Federal, a exemplo da realização de operações de crédito e de transferências voluntárias, conforme se extrai dos seguintes dispositivos da Lei de Responsabilidade Fiscal (Lei Complementar 101/2000) e do regulamento do Fundeb (Lei 14.113/2020) :
Lei de Responsabilidade Fiscal:
Art. 25. (...) 
§ 1º São exigências para a realização de transferência voluntária, além das estabelecidas na lei de diretrizes orçamentárias:
 (...) 
IV - comprovação, por parte do beneficiário, de:
b) cumprimento dos limites constitucionais relativos à educação e à saúde;
Lei 14.113/2020:
Art. 38.  A verificação do cumprimento dos percentuais de aplicação dos recursos do Fundeb, estabelecidos nos arts. 212 e 212-A da Constituição Federal, em ações de manutenção e de desenvolvimento do ensino, nas esferas estadual, distrital e municipal, será realizada por meio de registro bimestral das informações em sistema de informações sobre orçamentos públicos em educação, mantido pelo Ministério da Educação. 
§ 1º A ausência de registro das informações de que trata o caput deste artigo, no prazo de até 30 (trinta) dias após o encerramento de cada bimestre, ocasionará a suspensão das transferências voluntárias e da contratação de operações de crédito, exceto as destinadas ao refinanciamento do principal atualizado da dívida mobiliária, até que a situação seja regularizada. (grifou-se) 
43.	Tendo em vista esses comandos normativos e considerando o tratamento isonômico que o FNDE e a STN devem dispensar a todos os entes interessados na contratação de operações de crédito e/ou no recebimento de transferências voluntárias do Governo Federal, não seria crível que aquelas instâncias decisórias delegassem aos próprios entes federados, mesmo que por intermédio de seus tribunais de contas, a delimitação do conceito de "despesas com manutenção e desenvolvimento do ensino", especialmente porque esses limites já constam da Constituição Federal e das normas federais complementares à Carta Maior.
44	Dessa forma, se, por um lado, os correspondentes tribunais de contas detêm a competência de julgar a regularidade dos gastos com MDE de suas unidades jurisdicionadas, conforme os critérios por eles adotados, por outro, não podem impor a sua interpretação aos órgãos e entidades federais responsáveis pela análise dos requisitos necessários ao atendimento de pleitos associados com operações de crédito e transferências voluntárias.
45.	Noutra vertente, verificou-se que o Estado de Pernambuco retomou o envio de dados ao Siope, conforme histórico de recibos de transmissão consultado em 5/5/2022 em https://www.fnde.gov.br/siope/recibosTransmissao.do?tipoDeRecibo=0&cod_uf=26&consultar=Consultar&cod_uf_mun=12&municipios=120001, superando uma das possíveis irregularidades apuradas nesta representação.  
46.	Quanto às demais alegações, considera-se que a suspensão cautelar dos efeitos da norma do TCE/PE em discussão, seguida da revogação operada pela própria Corte de Contas Estadual, dispensa maiores análises acerca delas.
47.	Pelos mesmos motivos e considerando a falta de indícios de que o Estado de Pernambuco tenha utilizado recursos do Fundeb para o pagamento de aposentadorias e pensões, propõe-se que seja revogada a medida cautelar dirigida àquele ente federado por meio do item 9.2 do Acórdão 2663/2021-TCU-Plenário.
48.	Destaca-se que a referida medida possui dois núcleos, que proibiram, cautelarmente, que o Estado de Pernambuco: a) utilizasse recursos do Fundeb para o pagamento de aposentadorias e pensões do regime próprio de previdência (9.2.1) e b) contabilizasse, dentro dos gastos com manutenção e desenvolvimento do ensino, aquelas mesmas despesas (9.2.2) .
49.	Essas determinações foram exaradas no pressuposto de que teriam sido utilizados recursos do Fundeb, que, por serem complementados pela União no Estado de Pernambuco, atrairiam a competência deste Tribunal.
50.	No entanto, o aprofundamento dos exames, a partir dos novos elementos recebidos, não revelou indícios de utilização de recursos do Fundeb. Por essa razão, entende-se que, em linha com os seguintes comandos da Lei 14.113/2020, o controle a ser exercido por este Tribunal daqui por diante deve se restringir à análise da regularidade da atuação dos órgãos e entidades federais:
 Art. 30.  A fiscalização e o controle referentes ao cumprimento do disposto no art. 212 da Constituição Federal e do disposto nesta Lei, especialmente em relação à aplicação da totalidade dos recursos dos Fundos, serão exercidos:
 (...) 
II - pelos Tribunais de Contas dos Estados, do Distrito Federal e dos Municípios, perante os respectivos entes governamentais sob suas jurisdições;
III - pelo Tribunal de Contas da União, no que tange às atribuições a cargo dos órgãos federais, especialmente em relação à complementação da União; (grifou-se) 
51.	Veja-se, conforme destaques, que, tanto a aferição da aplicação dos mínimos constitucionais ("no art. 212 da CF") quanto da regularidade da aplicação dos recursos do Fundeb ("do disposto nesta lei") , quando não envolvida a complementação da União, está reservada aos tribunais de contas locais.
52.	Essa conclusão não impede, como já defendido, que os órgãos e entidades federais responsáveis pela avaliação do atendimento dos requisitos para a realização de operações de crédito e de transferências voluntárias da União afiram, oportunamente, se os correspondentes pleitos estão devidamente apoiados nos critérios estabelecidos pela Constituição Federal e pelas normas federais complementares, a despeito do julgamento operado pelos tribunais de contas locais.
53.	No mérito, propõe-se que a representação seja considerada parcialmente procedente, pois, apesar de não estarem envolvidos recursos federais (por falta de demonstração de uso do Fundeb) , de a aferição da aplicação mínima em educação por parte do Governo do Estado de Pernambuco competir ao TCE/PE (e não ao TCU) e de o FNDE já adotar mecanismo de expurgo das despesas com aposentadorias e pensões do cálculo da aplicação mínima em MDE, se constatou que, apenas recentemente, o Governo do Estado de Pernambuco retomou a remessa de declarações ao Siope.
II.2 - Diligência e determinação cautelar dirigida ao FNDE
54.	Para o FNDE foram dirigidos os seguintes comandos no Acórdão 2663/2021-TCU-Plenário:
9.3. determinar ao Fundo Nacional de Desenvolvimento da Educação (FNDE) , cautelarmente, nos termos do artigo 276, caput, do Regimento Interno do TCU, que não considere válida a contabilização no Sistema de Informações sobre Orçamentos Públicos em Educação (SIOPE) , pelo Estado de Pernambuco, de despesas com pagamentos de aposentadorias e pensões do regime próprio de previdência estadual, realizados de forma direta ou indireta (como a Dotação Orçamentária Especial - DOE) , para fins de atingimento do percentual mínimo de 25% de gastos para a educação exigidos pelo art. 212 da Constituição Federal;
 (...) 
9.5. realizar diligência, com fundamento no art. 157 do RI/TCU, ao Fundo Nacional de Desenvolvimento da Educação (FNDE) , para que, no prazo de quinze dias, informe a este Tribunal:
9.5.1. as medidas já adotadas e/ou em curso para fiscalizar o cumprimento da obrigação imposta aos entes federados de utilizar o Siope para prestar informações sobre o Fundeb, nos moldes estabelecidos no art. 38 da Lei 14.113/2020, bem como para dar concretude às consequências previstas no § 1º daquele artigo e no § 4º do art. 13 da mesma Lei, em caso de eventuais inadimplementos, associadas com a vedação ao recebimento de transferências voluntárias, à realização de operações de crédito e ao recebimento de complementação-VAAT ao Fundeb;
9.5.2. eventuais dificuldades enfrentadas pela Autarquia para implementar as medidas necessárias para dar efetividade às hipóteses legais citadas no subitem anterior;
9.5.3. as medidas já adotadas e/ou em curso no FNDE visando a expurgar do cálculo de "manutenção e desenvolvimento do ensino" eventuais despesas com aposentadorias e pensões, dada a vedação do § 7º do art. 212 da Constituição Federal, replicada no art. 29, inciso II, da Lei 14.113/2020; 
9.5.4. o histórico de entrega de declarações ao Siope por parte do Estado de Pernambuco nos últimos cinco exercícios (2017-2021) , informando, ainda, eventuais decisões judiciais e/ou administrativas que, eventualmente, autorizem a inadimplência do ente federado;
9.5.5. quaisquer outras considerações que julgue pertinentes ao adequado julgamento desta representação;
II.2.1 - Manifestação do FNDE
55.	Por intermédio do documento constante da peça 47, o FNDE prestou os esclarecimentos sintetizados a seguir:
	a) o Siope é um sistema eletrônico instituído para coleta, processamento, disseminação e acesso público às informações referentes aos orçamentos de educação dos estados, do Distrito Federal e dos municípios sem prejuízo das atribuições próprias dos correspondentes tribunais de contas e conselhos de acompanhamento social;
	b) as informações inseridas no Siope têm caráter declaratório, não competindo ao FNDE manipular ou alterar quaisquer dados e informações prestados, apenas utilizá-los para fins de geração de informações;
	c) a metodologia utilizada pelo Siope para cálculo do investimento mínimo em educação estabelecido pela Constituição Federal se apoia nos critérios estabelecidos no Manual de Demonstrativos Fiscais - MDF, de responsabilidade da STN, e não nos posicionamentos dissonantes eventualmente adotados pelos múltiplos tribunais de contas;
	d) sempre que, segundo os referidos critérios, o Siope identifica desconformidades com a legislação pertinente (caput do art. 212 da CF/88 e Lei do Fundeb) , são enviadas comunicações automáticas para os órgãos de fiscalização e controle (tribunais de contas locais, Ministério Público e conselhos de controle social do Fundeb (CACS-Fundeb) ;
	e) apesar de o Siope captar as informações das despesas com aposentadorias e pensões do pessoal da educação, não as considera para fins de cálculo da aplicação constitucional mínima em manutenção e desenvolvimento do ensino;
	f) quanto às medidas adotadas pelo FNDE para fiscalizar o cumprimento da obrigação imposta aos entes federados de utilizar o Siope para prestar informações sobre o Fundeb, nos moldes estabelecidos no art. 38 da Lei 14.113/2020, a autarquia informou que:
	f.1) para assegurar a observância dos critérios e condições legais para a realização de transferências voluntárias, a STN instituiu o Cadastro Único e Exigências para Transferências Voluntárias para Estados e Municípios - CAUC, atualmente denominado Serviço Auxiliar de Informações para Transferências Voluntárias, por intermédio da Instrução Normativa 1/2001;
	f.2) nesse sentido, quando pendente o preenchimento do Siope e/ou não cumprido o limite estabelecido pelo art. 212 da Constituição Federal, são gerados comandos que informam o inadimplemento do ente federado no CAUC;
	g) quanto às medidas adotadas pelo FNDE para dar cumprimento ao disposto no art. 13, § 4º, da Lei 14.113/2020, que veda a transferência da complementação-VAAT ao Fundeb dos entes que não disponibilizem adequadamente seus dados no Siope, a autarquia informou que:
 (...) foi desenvolvida ferramenta tecnológica de comunicação entre o Sistema de Transferências Legais (STL) e o SIOPE, que efetua consulta à base de dados do SIOPE para identificar os entes com pendência na transmissão dos dados até a data determinada na referida Lei, visando a exclusão da base de cálculo do VAAT
	h) o FNDE desenvolveu uma ferramenta informatizada denominada Módulo de Acompanhamento e Validação do Siope (MAVS) , com o objetivo de acompanhar a aplicação dos recursos do Fundeb, na medida em que promove a participação ativa do Secretário de Educação, dos correspondentes tribunais de contas e do CACS-Fundeb. Por essa ferramenta, cruzam-se os dados do anexo VIII do Relatório Resumido de Execução Orçamentária (RREO) , o Demonstrativo das Receitas e Despesas com MDE, produzido pelo Siope, com as informações prestadas ao tribunal de contas competente. Além disso, as informações disponíveis no sistema e eventuais discrepâncias entre as fontes de dados são submetidas à crítica do gestor e do CACS-Fundeb;
	i) como dificuldades enfrentadas pela autarquia para implementar as travas previstas na nova legislação do Fundeb para os entes que não preencham adequadamente o Siope, o FNDE reclamou que o sistema é regulamentado por atos infralegais, quando seria mais adequado que o fosse por lei;
	j)  informou o link em que foi possível consultar o histórico de transmissão de relatórios do Siope por parte do Estado de Pernambuco[endnoteRef:2]; [2: 1https://www.fnde.gov.br/siope/recibosTransmissao.do?tipoDeRecibo=0&cod_uf=26&consultar=Consultar&cod_uf_mun=12&municipios=120001 Acessado em 6/5/2022, às 13h30] 
	k) o FNDE informou que o Estado de Pernambuco estava amparado por decisão judicial (Ação Ordinária 3.179/2019) desde o 1º bimestre de 2018 até a data da resposta à diligência, razão pela qual se encontrava adimplente junto ao CAUC, mesmo com falta de preenchimento do Siope. 
II.2.2 - Análise da manifestação do FNDE
56.	A partir das informações prestadas pela autarquia, verifica-se que o FNDE tem efetivamente adotado medidas destinadas a aumentar a probabilidade de as informações inseridas no Siope serem fidedignas, quer seja com o cruzamento de dados, quer seja com o chamamento dos diversos atores envolvidos para validar as informações prestadas ou corrigir eventuais distorções.
57.	Em contraponto, apresentam-se dificuldades naturais para a validação dos dados por parte do FNDE, especialmente porque a competência originária para o controle e a fiscalização do cumprimento do limite mínimo de investimento em educação de que trata o art. 212 da Constituição Federal e da utilização dos recursos do Fundeb está reservada aos tribunais de contas locais e aos correspondentes CACS-Fundeb, conforme estabelecido pelo art. 30, incisos II e IV, da Lei 14.113/2020.  
58.	Dessa forma, resta ao FNDE trabalhar as informações geradas pelos diversos atores para descobrir eventuais inconsistências, a exemplo do que foi realizado com a implantação do MAVS.
59.	Quanto à situação concreta analisada nestes autos, a explicitação, através de norma do Tribunal, de que o TCE/PE adotava entendimento dissonante do arcabouço normativo federal (e da própria Carta Maior) , autorizaria medidas adicionais por parte daquela autarquia, tendentes a expurgar das despesas com MDE aquelas destinadas ao custeio do regime de previdência próprio dos servidores do Estado de Pernambuco.	 
60.	No entanto, como já explicitado, aquele Tribunal revogou a norma em questão, passando a adotar entendimento alinhado com o referido arcabouço normativo federal. Por isso, não há elementos que sugiram a necessidade de o FNDE aplicar controles adicionais aos que já adota para garantir que o Estado de Pernambuco não informe ao Siope despesas associadas com aposentadorias e pensões como se MDE fossem.
61.	Ademais, a eventual inserção irregular implicará desobediência à determinação do próprio STF, o que, por si, já diminui as chances de cometimento da irregularidade.
62.	Não bastasse isso, conforme apontado, após a instauração deste processo, o Governo do Estado de Pernambuco alterou a sua postura no que concerne à entrega de declarações ao Siope (consta do sistema a entrega de declarações até o final do ano de 2021, sendo que as dez últimas foram entregues a partir de 8/10/2021; este processo foi autuado em 17/8/2021) .
63.	Em face da exposição, considera-se que a determinação cautelar dirigida ao FNDE também deve ser revogada.
II.3 - Diligência à Secretaria do Tesouro Nacional
64.	No Acórdão 2663/2021-TCU-Plenário, determinou-se a realização da seguinte diligência:
9.6. realizar diligência, com fundamento no art. 157 do RI/TCU, à Secretaria do Tesouro Nacional (STN) , para que, no prazo de quinze dias, informe as medidas já adotadas e/ou em curso para dar efetividade, no âmbito de suas competências, à regra do § 1º do art. 38 da Lei 14.113/2020, que veda a realização de operações de crédito e de transferências voluntárias a entes federados que estejam inadimplentes com a obrigação de preencher o Siope, especialmente no que diz respeito às informações constantes do Sistema Auxiliar de Informações para Transferências Voluntárias (Cauc) ;
II.3.1 - Manifestação da Secretaria do Tesouro Nacional
65.	A STN apresentou sua resposta por intermédio do documento constante da peça 42, acompanhado dos anexos juntados às peças 43-45, cuja síntese é a seguinte:
	a) já existe rotina de verificação de preenchimento do Siope como requisito para a aprovação de operações de crédito por parte da STN, disciplinada pela Nota Técnica SEI n. 21/2018/COPEM/SURIN/STN-MF (Documento SEI 0399593) , que preconiza a análise prévia das informações constantes do item 3.2 do extrato do CAUC, no qual se inclui o item 3.2.3, denominado "Encaminhamento do Anexo 8 do Relatório Resumido de Execução Orçamentária ao Siope;
	b) em relação às transferências voluntárias, a STN informou que:
	b.1) compete à STN a gestão do CAUC, serviço informatizado que visa simplificar a verificação do atendimento, por parte dos entes federados, dos requisitos fiscais para a realização de transferências voluntárias. Apesar disso, o CAUC não é um cadastro de inadimplentes e sua consulta não é obrigatória, uma vez que pode ser suprida pela apresentação dos documentos comprobatórios da regularidade diretamente ao órgão ou entidade federal concedente, conforme previsto no art. 22 e incisos da Portaria Interministerial MP/MF/CGU 424/2016;
	b.2) a maior parte das informações disponíveis no CAUC constitui mera reprodução de sistemas custodiados por outros órgãos e entidades federais. Logo, não é a STN o órgão responsável por essas informações. O mesmo ocorre com o Siope, de responsabilidade do FNDE, que recebe os dados e realiza os cálculos de aplicação mínima em MDE de que trata o art. 212 da Constituição Federal;
	b.3) para fins de habilitação de transferências voluntárias ou de seu aditamento:
	b.31) o cumprimento do requisito fiscal de encaminhamento do Anexo 8 do RREO do exercício financeiro vigente e do anterior, nos termos dos arts. 48, § 2º, 52 e 53 da Lei Complementar 101/2000, é apresentado nos extratos do CAUC pelo item "3.2.3 - Encaminhamento do Anexo 8 do Relatório Resumido de Execução Orçamentária ao Siope";
	b.3.2) o cumprimento do requisito fiscal de aplicação mínima em educação (art. 212 da CF) é apresentado nos extratos do CAUC pelo item "5.1 - Aplicação Mínima de Recursos em Educação";
	b.3.3) é necessário comprovar a aplicação do percentual mínimo em educação apenas do último exercício encerrado (art. 22, XX, da Portaria Interministerial 424/2016) ;
	b.4) em consulta ao CAUC (20599839) , realizada na data de 25/11/2021, verificou-se que o Estado de Pernambuco se encontrava com a situação dos itens "3.2.3 - Encaminhamento do Anexo 8 do Relatório Resumido de Execução Orçamentária ao Siope" e "5.1 - Aplicação Mínima de Recursos em Educação" como "comprovado", com o seguinte detalhamento: "5.1: Decisão judicial: Efeito suspenso por força de extensão em tutela provisória na Ação Cível Originária n. 3.179";
	b.5) por não ser parte nas transferências voluntárias, a STN não é responsável pela verificação, em cada caso, da eventual inadimplência dos potenciais convenentes com a obrigação de preencher o Siope. Essa verificação, por conseguinte, deve ser realizada pelos órgãos e entidades federais concedentes.
II.3.2 - Análise da manifestação da Secretaria do Tesouro Nacional
66.	Analisando a resposta da STN, em linha com o exame expendido acerca da resposta do FNDE, verifica-se que, efetivamente, o órgão adota ordinariamente medidas a seu alcance para dar efetividade ao comando legal de preenchimento do Siope.
67.	No presente caso, verifica-se que a inadimplência inicial foi sustentada por decisão judicial que amparava o Estado de Pernambuco (ACO 3.179 do STF; peças 73 e 74) . Logo, seria inexigível conduta diversa do FNDE e da STN, que se limitaram a dar cumprimento à citada decisão judicial.
68.	Em consulta ao site do STF, verificou-se que ainda não houve análise de mérito da ACO 3.179 até a presente data.
69.	Ante essas considerações, deixa-se de propor qualquer encaminhamento associado com a STN.
CONCLUSÃO
70.	O documento constante da peça 1 deve ser conhecido como representação, por preencher os requisitos previstos nos arts. 235 e 237, inciso III, do Regimento Interno/TCU,) e no art. 103, § 1º, da Resolução - TCU 259/2014. 
71.	Analisadas as respostas do Governo do Estado de Pernambuco, do FNDE e da STN, não se identificou a utilização de recursos do Fundeb para o pagamento de aposentadorias e pensões. Além disso, verificou-se que o FNDE e a STN adotam medidas para dar efetividade aos comandos constitucionais e legais que obrigam os entes federados a preencherem adequadamente o Siope e a observarem a aplicação mínima em manutenção e desenvolvimento do ensino de que trata o art. 212 da Constituição Federal, segundo os critérios estabelecidos nas normas federais de regência.
72.	Também se verificou que, por decisão do STF, a norma do TCE/PE que justificou esta representação teve a sua aplicação suspensa, e que, ato contínuo, o próprio Tribunal de Contas estadual revogou a norma em questão.
73.	Ante essas constatações, propõem-se a revogação das medidas cautelares dirigidas ao Estado de Pernambuco e ao FNDE.
74.	No mérito, propõe-se que a representação seja considerada parcialmente procedente, pois, apesar de não estarem envolvidos recursos federais (por falta de demonstração de uso do Fundeb) , de a aferição da aplicação mínima em educação por parte do Governo do Estado de Pernambuco competir ao TCE/PE (e não ao TCU) e de o FNDE já adotar mecanismo de expurgo das despesas com aposentadorias e pensões do cálculo da aplicação mínima em MDE, constatou-se que, apenas recentemente, o Governo do Estado de Pernambuco retomou a remessa de declarações ao Siope. 
PROPOSTA DE ENCAMINHAMENTO
75.	Ante a exposição, submetem-se os autos à consideração superior, propondo:
	a) conhecer da presente representação, satisfeitos os requisitos de admissibilidade previstos nos arts. 235 e 237, inciso III, do Regimento Interno deste Tribunal, e no art. 103, § 1º, da Resolução - TCU 259/2014, para, no mérito, considerá-la parcialmente procedente; 
b) revogar as medidas cautelares adotadas pelo Tribunal por intermédio dos itens 9.2 e 9.3 do Acórdão 2663/2021-TCU-Plenário (Ministro Walton Alencar Rodrigues) ;
	c) comunicar ao Governo do Estado de Pernambuco, à Secretaria do Tesouro Nacional, ao Fundo Nacional de Desenvolvimento da Educação, ao Tribunal de Contas do Estado de Pernambuco e aos representantes a decisão que vier a ser adotada nestes autos;
	d) arquivar os presentes autos, nos termos do art. 237, parágrafo único, c/c o art. 250, inciso I, do Regimento Interno/TCU.

não há

Procurador Júlio Marcelo de Oliveira.

REPRESENTAÇÃO. FUNDO DE MANUNTEÇÃO E DESENVOLVIMENTO DO ENSINO FUNDAMENTAL E DE VALORIZAÇÃO DO MAGISTÉRIO (FUNDEF) DE PERNAMBUCO. POSSÍVEL PAGAMENTO DE APOSENTADORIAS E PENSÕES COM RECURSOS DO FUNDO. CAUTELAR DEFERIDA. REVOGAÇÃO DA NORMA QUE PERMITIA PAGAMENTOS A INATIVOS. REVOGAÇÃO DAS MEDIDAS CAUTELARES. ATRASO NO ENVIO DE INFORMAÇÕES AO SIOPE. PROCEDÊNCIA PARCIAL DA REPRESENTAÇÃO.

REPRESENTAÇÃO (REPR)

Secretaria de Controle Externo da Educação, da Cultura e do Desporto (SecexEduc).

Trata-se de representação da lavra do Ministério Público Federal em conjunto com o Ministério Público de Contas de Pernambuco, com pedido de medida cautelar, inaudita altera parte, acerca de irregularidades na utilização de recursos do Fundo de Manutenção e Desenvolvimento da Educação Básica e de Valorização dos Profissionais da Educação (Fundeb) por parte do Governo do Estado de Pernambuco, em razão do pagamento de inativos com recursos do Fundeb, o que incluiria a complementação da União ao referido fundo de Pernambuco. 
Os representantes apresentaram documentação por meio da qual se buscava provar que o Governo do Estado de Pernambuco realizara pagamentos de aposentadorias e pensões de servidores inativos com a utilização de recursos do Fundeb, além de contabilizar tais pagamentos irregulares como despesas em educação para fins de atingimento do percentual de 25% em gastos com a "manutenção e desenvolvimento do ensino" (MDE) , exigido pelo art. 212, caput, da Constituição Federal.
A situação relatada afrontaria o disposto na Emenda Constitucional 108/2020, que adicionou o § 7º ao art. 212 da Constituição Federal, in verbis:
 Art. 212. A União aplicará, anualmente, nunca menos de dezoito, e os Estados, o Distrito Federal e os Municípios vinte e cinco por cento, no mínimo, da receita resultante de impostos, compreendida a proveniente de transferências, na manutenção e desenvolvimento do ensino.
 (...) 
§ 7º É vedado o uso dos recursos referidos no caput e nos §§ 5º e 6º deste artigo para pagamento de aposentadorias e de pensões. (Incluído pela Emenda Constitucional nº 108, de 2020) 
A ilegalidade relatada nestes autos teria sido corroborada por ato normativo do Tribunal de Contas do Estado de Pernambuco (TCE/PE) , a Resolução 134/2021 (peça 3) , que modificou a Resolução 5/2001, para inserir o seguinte dispositivo:
Art. 2º (...) 
Parágrafo único. No âmbito do Estado de Pernambuco, a exclusão do pagamento das despesas referidas no artigo 1º para verificação do cumprimento da exigência do artigo 212 da Constituição Federal poderá ser efetivada gradativamente na proporção de, no mínimo, um terço ao ano, a partir do exercício financeiro de 2021. (grifou-se) 
Assim, o TCE/PE autorizou o governo estadual a diferir o cumprimento da norma constitucional por três anos, de modo que até 2023 estaria afastada, em Pernambuco, a aplicabilidade do previsto no art. 212 da Constituição Federal.
Diante das ilegalidades relatadas, os representantes requereram a concessão de medida cautelar com a finalidade de: i) suspender a utilização, por parte do Estado de Pernambuco, de recursos do Fundeb para o pagamento de aposentadorias e pensões do regime próprio de previdência estadual; ii) impedir que, ao preencher o Sistema de Informações sobre Orçamentos Públicos em Educação (Siope) , o Governo do Estado de Pernambuco classifique tais despesas MDE e, por fim; iii) impedir que o FNDE aceite que tais despesas sejam contabilizadas como MDE.
No que tange ao mérito, os representantes requerem as seguintes providências: i)  oficiar o FNDE para que a autarquia informe as medidas adotadas em face do Governo do Estado de Pernambuco, tendo em vista a inadimplência do ente federado em preencher o Siope no exercício de 2021 e as sanções previstas para tais casos no art. 38, § 1º, da Lei Federal 14.113/2020 (Lei do Novo FUNDEB) ; e ii) a instauração de tomadas de contas especiais para buscar a recomposição do Fundeb na proporção dos recursos utilizados para o pagamento de aposentadorias e pensões com recursos daquele Fundo por parte do Governo do Estado de Pernambuco.
Este processo foi inicialmente instruído pela SecexEducação, que considerou que a representação deveria ser conhecida, porém sem o deferimento da medida cautelar pleiteada em razão de alegado periculum in mora reverso (itens 28-47 da instrução transcrita no relatório) . Para a Unidade Técnica, embora estivessem caracterizados os requisitos do fumus boni iuris e do periculum in mora, não seria adequado que o TCU, em sede de tutela de urgência, emitisse decisão contrária ao decidido pelo TCE-PE, sem antes conhecer as medidas efetivamente adotadas por outras instâncias, no âmbito de suas atribuições, para dar efetividade às mudanças pretendidas pelo Legislador. Assim, a SecexEducação defendeu que o presente feito deveria ser apurado por meio do rito ordinário.
Discordando da Unida Técnica, o MPTCU, em parecer de lavra do Procurador Júlio Marcelo de Oliveira, entendeu que a medida cautelar requerida deveria ser concedida, ante à presença dos requisitos para tal e ante à ausência do periculum in mora reverso, o qual, segundo o MPTCU, teria sido apenas alegado, porém não demonstrado. 
Perfilhando-me ao posicionamento do representante do MPTCU, votei no sentido de conceder a medida cautelar requisitada e, em linha com a referida proposta, esta Corte, por intermédio do Acórdão 2663/2021-TCU-Plenário, de minha relatoria, proferiu decisão nos seguintes termos:
9.2. determinar, cautelarmente, nos termos do artigo 276, caput, do Regimento Interno do TCU, ao Estado de Pernambuco:
9.2.1. que não utilize, de forma direta ou indireta (como a Dotação Orçamentária Especial - DOE) , recursos do Fundeb para pagamento de aposentadorias e pensões do regime próprio de previdência do Estado de Pernambuco;
9.2.2. que não contabilize dentro dos gastos computados para manutenção e desenvolvimento do ensino, de forma direta ou indireta (como a Dotação Orçamentária Especial - DOE) , as despesas com aposentadorias e pensões do regime próprio de previdência do Estado de Pernambuco;
9.3. determinar ao Fundo Nacional de Desenvolvimento da Educação (FNDE) , cautelarmente, nos termos do artigo 276, caput, do Regimento Interno do TCU, que não considere válida a contabilização no Sistema de Informações sobre Orçamentos Públicos em Educação (SIOPE) , pelo Estado de Pernambuco, de despesas com pagamentos de aposentadorias e pensões do regime próprio de previdência estadual, realizados de forma direta ou indireta (como a Dotação Orçamentária Especial - DOE) , para fins de atingimento do percentual mínimo de 25% de gastos para a educação exigidos pelo art. 212 da Constituição Federal;
A determinação cautelar direcionada ao Estado de Pernambuco, acima transcrita, foi questionada por meio de agravo, ao qual o Tribunal negou provimento por meio do Acórdão 690/2022-TCU-Plenário, por mim relatado.
No presente momento processual, analisa-se o mérito da presente representação. 
A SecexEducação, ao analisar o mérito deste feito, propõe revogar as determinações cautelares e considerar parcialmente procedente a presente representação.
Para a Unidade Técnica, restou evidenciado que o Estado de Pernambuco não utilizou recursos do Fundeb para pagamento de aposentadorias e pensões. Por outro lado, o Governo do Estado de Pernambuco retomou a remessa de declarações ao Siope apenas após a autuação deste processo, razão pela qual propõe reconhecer a procedência parcial desta representação. 
II
Feita a contextualização, passo a decidir.
Acolho na íntegra a instrução da SecexEducação, a qual incorporo às razões de decidir, uma vez que cada uma das questões trazidas pelos representantes foi suficientemente analisada e fundamentadamente tratada pela unidade técnica. 
De fato, um dos motivos que justificou a concessão da medida cautelar foi a existência de norma editada pelo TCE/PE que autorizava que o governo estadual diferisse o cumprimento do art. 212 da Constituição Federal por três anos, de modo que até 2023 estaria afastada, em Pernambuco, a aplicabilidade desse dispositivo constitucional. 
Ocorre que o STF suspendeu cautelarmente a supramencionada norma do TCE/PE no âmbito da ADI 7030/PE e que o próprio TCE/PE, depois disso, revogou o normativo que motivou a presente representação. Assim, a principal irregularidade comunicada pelos representantes - a flexibilização da vedação constitucional de utilizar recursos da educação para o pagamento de aposentadorias e pensões - pode ser considerada elidida. 
Apesar da revogação da norma do TCE/PE, contudo, ainda se faz necessário analisar se foram efetivamente utilizados recursos do Fundeb para o pagamento de aposentadorias e pensões, o que contrariaria as normas de regência e ensejaria a recomposição do Fundo. 
A esse respeito, não se verificou a utilização de recursos do Fundeb, mas tão somente de recursos estaduais outros, para pagamentos de inativos. 
Essa conclusão é corroborada por informações constantes no portal de transparência do Governo do Estado de Pernambuco, no qual é possível obter detalhamento das despesas do Fundeb em cada exercício (peça 33, p. 2-10) . Ao analisar tais dados, nota-se que, de fato, não houve pagamentos de inativos com recursos do Fundeb.  
Assim, especificamente quanto aos gastos com inativos contabilizados como MDE, resta afastada a competência do TCU, uma vez que a situação analisada não envolveu recursos federais, seja advindos do Fundeb (por meio da complementação da União) seja de qualquer outra fonte federal.
Desse modo, uma vez afastados os fundamentos fáticos e jurídicos que justificaram as determinações cautelares direcionadas ao Estado de Pernambuco, é mister que elas sejam revogadas. 
A despeito disso, remanesce a competência do TCU para analisar as outras questões trazidas aos autos, primeiro porque o Estado de Pernambuco recebeu recursos da complementação da União, segundo porque o TCU é o órgão competente para verificar a regularidade da atuação dos órgãos e entidades federais em relação ao Fundeb, nos termos da Lei 14.113/2020 (Lei do Novo Fundeb) :
 Art. 30.  A fiscalização e o controle referentes ao cumprimento do disposto no art. 212 da Constituição Federal e do disposto nesta Lei, especialmente em relação à aplicação da totalidade dos recursos dos Fundos, serão exercidos: 
 (...) 
II - pelos Tribunais de Contas dos Estados, do Distrito Federal e dos Municípios, perante os respectivos entes governamentais sob suas jurisdições;
III - pelo Tribunal de Contas da União, no que tange às atribuições a cargo dos órgãos federais, especialmente em relação à complementação da União; (grifou-se) 
Se, por um lado, os respectivos tribunais de contas detêm a competência para julgar a regularidade dos gastos com MDE de suas unidades jurisdicionadas, conforme os critérios por eles adotados, por outro, não podem os órgãos federais acatar as interpretações de tais cortes locais quando contrárias às normas federais. A STN e o FNDE são responsáveis, por exemplo, pela análise dos requisitos necessários ao atendimento de pleitos associados com operações de crédito e transferências voluntárias, atribuições de extrema relevância e que devem ser fiscalizadas pelo TCU. 
Assim, o FNDE e a STN não podem considerar como gastos com MDE as despesas com profissionais inativos, mesmo que assim tenha entendido determinado ente federado, amparado ou não pelo respectivo tribunal de contas. Por isso, foram analisadas as atuações desses órgãos em relação às questões tratadas neste feito.
Nesse sentido, restou demonstrado que o FNDE já adota mecanismo de expurgo das despesas com aposentadorias e pensões do cálculo da aplicação mínima em MDE, e que tanto o FNDE quanto a STN têm adotado medidas para dar efetividade aos comandos constitucionais e legais que obrigam os entes federados a preencherem adequadamente o Siope e a observarem a aplicação mínima em MDE, tudo segundo os critérios estabelecidos nas normas federais de regência.
Nesse ponto, portanto, convém revogar a medida cautelar direcionada ao FNDE, uma vez que a atuação do órgão, no que tange ao objeto destes autos, já tem obedecido aos critérios legais. 
Por fim, há que se registrar que, apenas após a instauração deste processo é que o Governo de Pernambuco alterou sua postura no que concerne à entrega de declarações ao Siope. Nesse sentido, consta do sistema a entrega de declarações até o final do ano de 2021, sendo que as dez últimas foram entregues a partir de 8/10/2021, posteriormente, portanto, à autuação desta representação, em 17/8/2021. 
O grande atraso em enviar as declarações ao Siope justifica a proposta de considerar parcialmente procedente a presente representação, sendo também pertinente dar ciência ao Governo de Pernambuco acerca de tal irregularidade, uma vez que o art. 38 da Lei 14.133/2020 impõe o envio bimestral, sob pena de suspensão das transferências voluntárias e das operações de crédito:
Art. 38.  A verificação do cumprimento dos percentuais de aplicação dos recursos do Fundeb, estabelecidos nos arts. 212 e 212-A da Constituição Federal , em ações de manutenção e de desenvolvimento do ensino, nas esferas estadual, distrital e municipal, será realizada por meio de registro bimestral das informações em sistema de informações sobre orçamentos públicos em educação, mantido pelo Ministério da Educação.
§ 1º A ausência de registro das informações de que trata o caput deste artigo, no prazo de até 30 (trinta) dias após o encerramento de cada bimestre, ocasionará a suspensão das transferências voluntárias e da contratação de operações de crédito, exceto as destinadas ao refinanciamento do principal atualizado da dívida mobiliária, até que a situação seja regularizada.
Ante o exposto, acolhendo as conclusões da unidade instrutiva, voto por que seja adotada a minuta de acórdão que ora submeto à apreciação deste Colegiado.
TCU, Sala das Sessões, em 13 de julho de 2022.
WALTON ALENCAR RODRIGUES 
Relator